【裁判字號】    95,台非,289
【裁判日期】    951123
【裁判案由】    違反山坡地保育利用條例
【裁判全文】
最高法院刑事判決              九十五年度台非字第二八九號
上  訴  人  最高法院檢察署檢察總長
被      告  甲○○
            乙○○
上列上訴人因被告等違反山坡地保育利用條例案件，對於台灣南
投地方法院中華民國九十五年五月八日第一審確定（協商）判決
（宣示判決筆錄）（九十五年度訴字第一七七號，起訴案號：台
灣南投地方法院檢察署九十五年度偵字第二二九號），認為部分
違法，提起非常上訴，本院判決如下：
    主  文
原判決關於違背法令部分撤銷。
    理  由
非常上訴理由稱：「按判決不適用法則或適用法則不當者，為違
背法令，刑事訴訟法第三百七十八條定有明文。又違反山坡地保
育利用條例第十條規定，應依該條例第三十四條之規定處罰。在
他人土地上擅自占用，雖屬竊盜之行為，但如係在他人山坡地上
擅自占用土地，山坡地保育利用條例既有處罰之規定，依特別法
優於普通法之法律競合關係，即應擇一適用山坡地保育利用條例
第三十四條第一項之規定論處（鈞院九十二年度台非字第二三二
號、八十九年度台非字第二０九號、九十年度台上字第二三二七
號判決參照）。又犯本條之罪者，其墾殖物、工作物，施工材料
及所使用之機具沒收之，山坡地保育利用條例第三十四條第五項
亦定有明文。查本件原判決認定：被告甲○○、乙○○二人，均
係位於南投縣信義鄉○○段「福寶砂石場」之實際負責人，從事
砂石產製及買賣業務，竟共同意圖為自己不法利益之犯意聯絡，
自民國（下同）九十一年十一月間某日起，竊佔坐落南投縣信義
鄉○○段未登記土地三筆（土地複丈成果圖編號Ａ１、Ｅ１、Ｈ
１號，共計一千五百八十六平方公尺）之國有農牧用地（亦為河
川公地）；又竊佔同段九－五四地號土地（土地複丈成果圖編號
Ｄ２、Ｅ４、Ｈ８號，共計一百零二平方公尺）之私有土地，得
手後在竊佔土地上設置辦公室、車道及堆置原料之用，合計竊佔
面積達一千六百八十八平方公尺之廣大土地（編目為山坡地）等
情。則依前開判決要旨所敘，本件被告二人所為，均係犯刑法第
三百二十條第二項之竊佔罪及山坡地保育利用條例第三十四條第
一項之罪，被告二人所犯違反山坡地保育利用條例第三十四條第
一項之罪，為刑法第三百二十條第二項之竊佔罪之特別規定，依
特別法優於普通法之法律適用原則，應不再論以刑法之竊佔罪，
乃原判決竟認被告二人均係一行為同時觸犯上開二罪，而依刑法
第五十五條想像競合犯之規定從一重處斷，顯有適用法則不當之
違誤。又原判決未依上開山坡地保育利用條例第三十四條第五項
之規定，宣告沒收被告等設置於該處之辦公室、車道，亦有判決
不適用法則之違誤。案經確定，爰依刑事訴訟法第四百四十一條
、第四百四十三條提起非常上訴，以資糾正。」等語。
本院按協商判決，得僅由書記官將主文、犯罪事實要旨及處罰條
文記載於宣示判決筆錄，以代判決書，刑事訴訟法第四百五十五
條之九第一項前段定有明文。故協商程序之宣示判決筆錄，與判
決同其效力，如確定後，發現該案件之審判係違背法令者，自得
對之提起非常上訴。又山坡地保育利用條例第十條規定，在公有
或他人山坡地內，不得擅自墾殖、占用或從事同條例第九條第一
款至第九款之開發、經營或使用。違反之者，同條例第三十四條
第一項定有處罰明文。此項規定，乃刑法第三百二十條第二項竊
佔罪之特別規定，自應優先適用。本件原判決認定被告等係南投
縣信義鄉「福寶砂石場」實際負責人，共同基於意圖為自己不法
利益之犯意聯絡，自九十一年十一月間起，竊佔坐落南投縣信義
鄉○○段未登記之國有土地三筆（土地複丈成果圖編號Ａ１、Ｅ
１、Ｈ１部分，共一千五百八十六平方公尺），及同地段九－五
四地號之私有土地（土地複丈成果圖編號Ｄ２、Ｅ４、Ｈ８部分
，共一百零二平方公尺），在該山坡地上設置辦公室、車道及堆
置原料等情。依此確認之事實，被告等所為，係犯山坡地保育利
用條例第三十四條第一項之罪，不另論以刑法第三百二十條第二
項之竊佔罪。乃原判決認被告等係犯刑法第三百二十條第二項、
山坡地保育利用條例第三十四條第一項之罪，並依刑法第五十五
條規定，從一重之山坡地保育利用條例第三十四條第一項處斷，
自有判決適用法則不當之違背法令。再，山坡地保育利用條例第
三十四條第五項規定犯該條之罪者，其墾殖物、工作物、施工材
料及所使用之機具沒收之。原判決認被告等在竊佔之土地上設置
辦公室、車道及堆置原料，但未依上開規定將該等工作物及材料
宣告沒收，亦有判決不適用法則之違誤。案經確定，非常上訴意
旨執以指摘，洵有理由，因原判決尚非不利於被告等，應由本院
將原判決關於違背法令之部分撤銷，以資糾正。
據上論結，應依刑事訴訟法第四百四十七條第一項第一款前段，
判決如主文。
中    華    民    國  九十五  年   十一   月  二十三  日
                      最高法院刑事第二庭
                          審判長法官  紀  俊  乾
                                法官  黃  正  興
                                法官  陳  東  誥
                                法官  王  居  財
                                法官  林  開  任
      本件正本證明與原本無異
                                      書  記  官
中    華    民    國  九十五  年  十一    月  二十七  日
                                                      j


司法院資訊處製作；財團法人民間司法改革基金會備份。
